【裁判字號】    88,訴,1098
【裁判日期】    890320
【裁判案由】    交還土地
【裁判全文】
臺灣高雄地方法院民事判決  八十八年度訴字第一○九八號
    原      告  台灣糖業股份有限公司
    法定代理人  丙○○
    訴訟代理人  李明益律師
    複代理人    吳敏蕙律師
    被      告  甲○○        .
                              .
    訴訟代理人  乙○○        .
右當事人間交還土地事件，本院判決如左：
    主    文
被告應將坐落高雄縣杉林鄉○○段第二一一四地號、如附圖所示Ａ、Ｂ部份、面積共
一千四百零六平方公尺土地之地上物除去後，將土地交還原告。
被告應給付原告新臺幣壹萬捌仟壹佰拾貳元，及自民國八十八年七月一日起至交還
前項土地之日止，按月給付原告新臺幣佰拾肆元。
原告其餘之訴駁回。
訴訟費用由被告負擔三分之二，餘由原告負擔。
本判決第一項於原告以新臺幣柒拾萬仟元為被告供擔保後，得假執行。
本判決第二項於原告以新臺幣柒仟肆佰元為被告供擔保後，得假執行。
原告其餘假執行之聲請均駁回。
    事    實
甲、原告方面：
一、聲明：
（一）被告應將坐落高雄縣杉林鄉○○段第二一一四地號、面積共二千一百八十平方
      公尺土地之地上物除去後，將土地交還原告。
（二）被告應給付原告新臺幣五萬六千二百二十七元，及自民國八十八年七月一日起
      至交還前項土地之日止，按月給付原告新臺幣一千零三十五元。
（三）並陳明願供擔保請准宣告假執行。
二、陳述：
（一）坐落高雄縣杉林鄉○○段第二一一四地號、面積二千一百八十平方公尺之土地
      ，為原告所有，被告無合法權源，竟在該土地上種植果樹，原告爰依民法第七
      百六十七條之規定，請求被告除去所種植之作物、果樹後，將土地交還原告。
（二）又被告無權占有使用原告之土地，受有相當於租金之不當得利，原告並依民法
      不當得利之規定，請求被告給付自民國八十三年七月一日起至八十八年六月三
      十日止，相當於租金之不當得利共五萬六千二百二十七元，以及自八十八年七
      月一日起至被告交還所占用之土地之日止，按月給付原告一千零三十五元相當
      於租金之不當得利（計算式詳如附表二）。
三、對被告抗辯之陳述：
（一）主張被告使用本件高雄縣杉林鄉○○段第二一一四地號土地全部。
（二）不否認被告所提高雄縣政府公有土地繳納代金使用費聯單之真正，但否認兩造
      間有租賃關係存在，主張本件土地經重劃後依平均地權條例第六十二條之規定
      為原始取得，其上無任何負擔，亦不適用民法第四百二十五條之規定。
（三）原告自四十四年即取得本件土地所有權。
四、證據：提出土地登記謄本、地價證明書。
乙、被告方面：
一、聲明：駁回原告之訴及假執行之聲請。
二、陳述：
    對原告所有之部分土地為被告占有使用種植椰子、荔枝等作物，並不爭執，但被
    告並非無權占有，而係自五十二年原告取得本件土地所有權前，即向土地管理機
    關高雄縣政府承租至今，承租之土地當時為第二九三（三九三）、第二九五之一
    地先土地，並繳付租金至七十六年間，原告至六十年始向縣政府登記取得該地所
    有權，乃基於租賃契約占有使用本件土地，非無權占有。
三、證據：提出高雄縣政府公有土地繳納代金使用費聯單、實測圖謄本，並聲請向高
    雄縣政府函詢「地先」、「公地」之意義。
丙、本院依職權調閱高雄縣杉林鄉○○段第二一一四地號、第二九三、第二九五之一
    地先土地重劃前後對照清冊、地籍圖、土地登記謄本，並至現場勘驗，函請高雄
    縣旗山地政事務所派員會同測量占用面積後，繪製複丈成果圖。
    理    由
一、本件原告主張坐落高雄縣杉林鄉○○段二一一四地號、面積二千一百八十平方公
    尺之土地，為原告所有，被告無合法權源，竟在該土地上種植果樹，無權占有使
    用原告之土地，受有相當於租金之不當得利，原告爰依民法第七百六十七條之規
    定，請求被告除去所種植之作物、果樹後，將土地交還原告，並依民法不當得利
    之規定，請求被告給付自八十三年七月一日起至八十八年六月三十日止，相當於
    租金之不當得利共五萬六千二百二十七元，以及自八十八年七月一日起至被告交
    還所占用之土地之日止，按月給付原告一千零三十五元相當於租金之不當得利。
    被告則以並非無權占有，而係自五十二年原告取得本件土地所有權前，即向土地
    管理機關高雄縣政府承租至今，承租之土地當時為第二九三（三九三）、第二九
    五之一地先土地，並繳付租金至七十六年間，原告至六十年始向縣政府登記取得
    該地所有權，乃基於租賃契約占有使用本件土地，非無權占有等語，資為抗辯。
二、原告主張之事實，業據提出土地登記謄本為證，核屬相符，除被告是否為無權占
    有，以及被告所占有使用之面積外，復為被告所自承，應堪信為真實。則本件兩
    造爭執之點厥為：被告是否為無權占有？
（一）就被告是否為無權占有部份，被告辯稱：自五十二年原告取得本件坐落高雄縣
      杉林鄉○○段二一一四地號土地所有權前，即向土地管理機關高雄縣政府承租
      至今，承租之土地當時為第二九三（三九三）、第二九五之一地先土地，並繳
      付租金至七十六年間，原告至六十年始向縣政府登記取得該地所有權，乃基於
      租賃契約占有使用本件土地，非無權占有云云，並提出高雄縣政府公有土地繳
      納代金使用費聯單、實測圖謄本為證；原告對於前開單據之真正雖不爭執，但
      否認與被告間有租賃關係存在，而主張本件土地曾經重劃，依平均地權條例第
      六十二條之規定，原告為原始取得，本件土地上無任何負擔，亦不適用民法第
      四百二十五條之規定。
（二）按市地重劃後，重行分配與原土地所有權人之土地，自分配結果確定之日起，
      視為其原有之土地；出租之公、私有耕地因實施市地重劃，致不能達到原租賃
      之目的者，由直轄市或縣（市）政府逕為註銷其租約並通知當事人；農地重劃
      後分配於原土地所有權人之土地，自分配確定之日起，視為其原有土地；出租
      耕地因實施重劃致標示變更或不能達到原租賃之目的者，應依據公告確定結果
      ，逕為變更或註銷其租約，並通知當事人，平均地權條例第六十二條、第六十
      三條第一項、農地重劃條例第二十七條、第二十九條第一項分別定有明文。本
      件被告辯稱所占有使用種植椰子、荔枝之土地為其於五十年間向高雄縣政府承
      租之土地，已據提出高雄縣政府公有土地繳納代金使用費聯單、實測圖謄本為
      證，前開單據之真正，原告並不爭執，而被告現占有使用之範圍，經本院職權
      命高雄縣旗山地政事務所人員測量並套繪被告所提實測圖謄本結果，兩者範圍
      一致，均大致坐落本件高雄縣杉林鄉○○段二一一四地號土地上，面積共一千
      四百零六平方公尺，有高雄縣旗山地政事務所八八旗地二字第六五九四號函及
      複丈成果圖附卷可資佐憑，是被告確曾於五十年間向高雄縣政府承租本件土地
      被告現占有、使用一千四百零六平方公尺之部分，已足認定。
（三）所謂「地先」乃指已使用尚未登錄之暫編土地地號，此有高雄縣政府八八府地
      用字第二一六一二三號、高雄縣旗山地政事務所八八旗地二字第八六一五號函
      在卷可稽，本件土地曾經重劃，亦經本院職權調閱重劃前後對照清冊、地籍圖
      、土地登記謄本審核屬實，有高雄縣旗山地政事務所八八旗地一字第四四二五
      號函及上開對照清冊、地籍圖、土地地籍整理清冊附卷可考，故本件土地確於
      六十年間經重劃後，分配與原告，揆諸前揭法條，本件土地自分配結果確定之
      日起，視為原告原有之土地，被告與高雄縣政府間耕地租賃契約，則由高雄縣
      政府逕為註銷。
（四）綜上所述，被告確曾向高雄縣政府承租本件土地如附圖Ａ、Ｂ所示面積共一千
      四百零六平方公尺之部分，然該租約已依法逕為註銷，兩造間顯無租賃契約存
      在，原告主張被告無權占有其土地，依民法第七百六十七條之規定，請求被告
      除去如附圖Ａ、Ｂ所示面積共一千四百零六平方公尺部分被告所種植之地上物
      後，將土地返還原告，自屬有據，逾此範圍之請求，既非被告所占用，其請求
      則屬無據，應予駁回。
三、無權占用他人之土地，可能獲得相當於租金之利益，為社會通常之觀念，最高法
    院六十一年臺上字第一六九五號著有判例可參；又地租不得超過地價百分之八，
    ，地價指法定地價，土地法第一百十條第一項前段、第二項前段定有明文；而法
    定地價，依同法第一百四十八條，係土地所有人依該法規定所申報之地價。又所
    謂不得超過地價百分之八，乃指耕地租金之最高限額而言，並非必須照申報價額
    年息百分之八計算之，尚須斟酌耕地之位置、使用人利用耕地之經濟價值、所受
    利益、彼等關係及社會感情等情事，以為決定。本件原告之土地即高雄縣杉林鄉
    ○○段第二一一四地號土地，自八十三年七月一日起至八十六年六月底之申報地
    價為每平方公尺六十元，自八十六年七月一日起之申報地價為每平方公尺七十一
    點二元，有高雄縣旗山地政事務所地價證明書可按，而該土地四面僅有零星果樹
    、大片蔗地，業經本院勘驗現場屬實，有勘驗筆錄立卷足憑，本院審酌系爭土地
    僅供農用，且積水嚴重，耕作效益不高等情，認為被告就原告土地所受相當於租
    金之利益，以按土地申報地價年息百分之四計算為相當。從而，原告請求被告返
    還自八十三年七月一日起至八十八年六月三十日止，按被告實際占用面積及申報
    地價百分之四計算之相當於租金之不當得利，共一萬八千一百三十二元，及自八
    十八年七月一日起至交還土地之日止，按月給付原告三百三十四元（計算式詳如
    附表一），要屬正當，應予准許，逾此範圍之請求，則屬無據，應予駁回。
四、原告陳明願供擔保，聲請宣告假執行，就其勝訴部份，核無不合，爰酌定相當擔
    保金額准許之，就其敗訴部份，其假執行之聲請亦失所附麗，爰併駁回之。
五、據上論結，本件原告之訴一部有理由、一部無理由，依民事訴訟法第七十九條但
    書、第三百九十條第二項判決如主文。
中      華      民      國    八十九    年      三      月     二十     日
                              臺灣高雄地方法院民事第二庭
~B法      官  洪文慧
右為正本係照原本作成。
如不服本判決，應於送達後廿日內，向本院提出上訴狀並表明上訴理由，如於本判
決宣示後送達前提起上訴者，應於判決送達後十日內補提上訴理由書（須附繕本）。
中      華      民      國    八十九    年      三      月     二十     日
~B法院書記官  黃玉珠
~F0
~T32
★附表一：被告所受相當於租金之不當得利計算式（新臺幣／元）
 （土地申報地價×占用面積＝土地價額）60×1406＝84360
 （土地價額年息百分之四＝每年租金額）84360×4% ＝3374.4
 （八十三年七月一日至八十六年六月三十日共三年）3374.4×3＝10123.2
 （土地申報地價×占用面積＝土地價額）71.2×1406＝100107.2
 （土地價額年息百分之四＝每年租金額）100107.2×4% ≒4004.29
 （每年租金額÷十二＝每月租金額）4004.29÷12≒333.69≒334
 （八十六年七月一日至八十八年六月三十日共二年）4004.29×2＝8008.58
 （五年內相當於租金之不當得利）10123.2＋8008.58＝18131.78≒18132
★附表二：原告主張被告所受不當得利計算式（新臺幣／元）
 （土地申報地價×面積＝土地價額）60×2180＝130800
 （土地價額年息百分之八＝每年租金額）0000000×8% ＝10464
 （每年租金額÷十二＝每月租金額）10464÷12＝872
 （八十三年七月一日至八十六年六月三十日共三年）10464×3＝31392
 （土地申報地價×面積＝土地價額）71.2×2180＝155216
 （土地價額年息百分之八＝每年租金額）155216×8% ＝12417.28
 （每年租金額÷十二＝每月租金額）12417.28÷12＝1034.77≒1035
 （八十六年七月一日至八十八年六月三十日共二年）12417.28×2＝24834.56
 （五年內相當於租金之不當得利）31392＋24834.56＝56226.56≒56227
★附圖：被告占有使用範圍複丈成果圖


司法院資訊處製作；財團法人民間司法改革基金會備份。
